臺灣高等法院刑事判決　　　　　　　　93年度上訴字第1769號
上　訴　人
即　被　告　丙○○
選任辯護人　謝宜雯律師
　　　　　　蔣慧怡律師
　　　　　　黃鈺華律師
上列上訴人因貪污治罪條例案件，不服臺灣臺北地方法院93年度
訴字第132號，中華民國93年5月28日第一審判決（起訴案號：臺
灣臺北地方法院檢察署92年度偵字第23791號），提起上訴，本
院判決如下：
    主  文
上訴駁回。
    事  實
一、丙○○係臺北市政府警察局文山第二分局（下稱文山二分局
    ）第三組警政三階分隊長，負責承辦毒品人口調驗、司法文
    書處理、社會秩序維護法裁決、職業賭場等相關內勤業務，
    為依據法令從事公務之人員。渠於民國九十二年十二月一日
    上午九時許，至辦公室到差時，適見刑事組外勤小隊偵查員
    乙○○查獲通緝犯陳忠康到局製作通緝筆錄，且因陳忠康因
    尿液採驗，而通緝犯陳忠康之友人丁○○陪同前來，曾多次
    央求承辦偵查員乙○○，表示欲以提供販賣毒品、槍枝情資
    ，以換取不對通緝犯陳忠康驗尿，惟為乙○○峻拒，乃見有
    可乘之機，明知陳忠康因未配合採尿程序，並未採得尿液送
    驗，竟利用其負責前開毒品人口調驗職務之機會，基於詐取
    財物之故意，向丁○○訛稱陳忠康業已採得尿液，即將移送
    法院，其為該局分隊長，如果給一個紅包，其有辦法不讓陳
    忠康移送法院，尿液也可不要送驗，致使丁○○誤以為丙○○確有辦法，乃詢問要多少錢方能辦妥，雙方幾經討價還價
    ，最後達成由丁○○支付丙○○新台幣（下同）三萬元以換
    取陳忠康不被移送及其尿液不送驗之協議，嗣因丁○○身無
    現款，丙○○乃書寫內容為「0000000000林大哥四號出口」
    之便條紙，交付予丁○○，約定當晚八時許，在臺北縣中和
    市南勢角捷運站四號出口處付款。丁○○返回陳忠康之母住
    處，將上情告知陳忠康之母，陳忠康之母旋即聯絡一位認識
    曾任職警官之友人，於下午五時二十五分許，致電向臺北市
    政府警察局局長辦公室檢舉，由該局局長批示交由督察室查
    辦，督察室承辦人員旋即與丁○○取得聯繫，並約定共同前
    往，丁○○於與督察人員聯繫後，在約定交款時間前之晚間
    六至七時許，曾先行打電話至臺灣臺北地方法院檢察署（下
    稱台北地檢署）查詢陳忠康是否被移送，有無可能交保，迨
    法警人員告知陳忠康係通緝犯不可能交保等語，丁○○即已
    明瞭丙○○所謂不將人犯移送等語，純屬誘騙之詞，故已無
    付款之意思。惟仍與丙○○虛與委蛇，約定付款之時間、地
    點，以配合督察室人員將之逮捕。丁○○除無意付款外，亦
    無力籌得款項，乃向督察人員籌借，而由督察人員臨時湊足
    三萬元供作付款之用。丁○○於晚間八時許，到達前揭捷運
    站四號出口附近，與丙○○碰面，惟旋即改約至三號出口交
    付款項，經丁○○交付現款三萬元後，督察人員旋即一擁而
    上，將丙○○逮捕，並扣得新台幣三萬元。丙○○詐取財物
    未遂，於偵查中自白犯罪，情節輕微。
二、案經臺北市政府警察局文山第二分局報請臺灣臺北地方法院
    檢察署檢察官偵查起訴。
    理  由
一、訊據被告丙○○固坦承乙○○確有於前揭時間查獲通緝犯陳
    忠康並帶回警局欲進行尿液採驗，丁○○亦多次以提供販賣
    毒品、槍枝之情資以換取不對陳忠康採尿，前揭紙條確為伊
    所書寫，亦有於前揭時地與丁○○見面之事實，惟矢口否認
    有利用職務上機會詐取財物之犯行，辯稱：丁○○向伊要了
    二張紙條，是在前後不到十分鐘的時間，一般刑事人員情資
    辦案程序，都會留紙條給線民。當初因伊本身的職責是負責
    毒品業務，陳忠康因為通緝被抓到，伊告訴承辦人一定要採
    尿，陳忠康及丁○○有求伊，但伊沒有同意，錢是丁○○塞
    給伊的，遭丁○○設計陷害。伊並未向丁○○詐取金錢。伊
    本身患有精神官能症，偵查中不知何因遭羈押，當時無法承
    受很大之壓力云云。辯護意旨則以：被告之精神狀態不好，
    偵查中被告之自白沒有被刑求，但是在強大壓力且受檢察官
    之誘導下自白，其自白與事實不符，無證據能力。本案只有
    丁○○之證詞，但丁○○與被告是處於對立關係，請法院審
    酌有無補強證據，被告當時的警覺心不夠，沒有發現這是丁○○設下的陷阱。證人丁○○於偵查中陳述，「那時陳忠康
    在地下室，被告說陳忠康已尿出一泡尿」，事實上文山二分
    局並無地下室，且證人丁○○始終陪同陳忠康，應知道陳忠
    康並未被採到尿液，丁○○直至陳忠康於下午二時移送前，
    仍不斷拜託被告及乙○○不要對陳忠康採尿及移送法院，足
    見被告根本未與丁○○協議索賄一事，證人丁○○於偵查中
    之陳述與事實不符，且互有矛盾，有顯不可信之情況，無證
    據能力云云。經查：
（一）、上揭犯罪事實，業據被告於偵查中自白不諱（見偵查卷
        第七十二頁、第七十七頁、第七十八頁、第七十九頁、
        第一０九頁），且被告於偵查中自白時精神狀況正常，
        並無受到強暴、脅迫、利誘、詐欺，復有律師在場，公
        訴人亦未以自白與被告交換條件，此見上開偵查筆錄自
        明，是被告上揭自白應係任意性自白，而得作認定本案
        犯罪之證據。
（二）、證人丁○○於偵查中結證稱：陳忠康被抓時，警察要伊
        陪陳忠康去文山第二分局，在陳忠康製作筆錄過程中，
        林分隊長跟伊談陳忠康及其尿液不要送到法院的交換條
        件，他說紅包包一下，他出價六萬元，伊說沒辦法，看
        可不可以少一點，他叫伊先付三萬二千元，伊說沒辦法
        ，他又說三萬元，伊說身上只有一萬多元，可不可以給
        伊幾個小時籌錢，他說可以，伊問他如何聯絡他，他到
        辦公室寫一張紙條給伊，那時陳忠康在地下室，他說陳
        忠康已尿出一泡尿，他可以幫忙不要把陳忠康送去法院
        ，尿也可以不要送驗，他說花錢絕對值得，最後達成的
        價錢是三萬元。晚上六、七點時，伊打電話到台北地檢
        署問陳忠康是多少錢交保，接電話的人說他不可能交保
        ，因為陳忠康是通緝犯，所以伊知道林分隊長有把人送
        去台北地檢署，伊就告訴陳忠康的母親，她就聯絡一個
        做過警察的伯伯向督察室報案。要紅包是他（指丙○○
        ）主動講的，伊是講槍枝及通緝犯，他都不要，他要紅
        包，價錢最先是他開的，最後是伊等談妥的，伊交付給
        陳忠康的錢是督察室的人拿給伊的，督察室的人抓他時
        ，錢還在他手中，督察室的人是在南勢角的捷運站出口
        附近當場逮捕收賄的丙○○，紙條是他給的等語（見偵
        查卷第八十四頁至第八十八頁）。
（三）、證人乙○○於偵查中證稱：當天有要對陳忠康驗尿，但
        驗尿沒有成功，因為陳忠康沒有尿，當天沒有採尿有報
        告丙○○，伊對丙○○說伊放棄對陳忠康採尿，伊是打
        行動電話給丙○○跟他報告，他當時在分局外，伊是打
        00000000000號這支電話給丙○○，丙○○
        說儘量看可不可以採到尿，因為關係到分局的成績，伊
        將陳忠康移送出去時已經接近三點左右，當時丙○○不
        在辦公室。在辦公室時丁○○有跟伊講要以販賣毒品及
        槍枝的績效來交換，要伊放過陳忠康，當時有伊、丙○○、丁○○及陳忠康四人在偵訊室。伊在做筆錄時，丙○○把丁○○帶出偵訊室，帶到側門樓梯口談話，談話
        時間大約五分鐘，丙○○進入偵訊室後，並沒有說丁○○要提供槍枝或偽鈔的線索等語（見偵查卷第五十七頁
        至第六十一頁）。
（四）、另證人即台北市政府警察局督察室員警李德祥於偵查中
        結證稱：丙○○涉嫌貪污治罪條例案件是民眾檢舉到局
        長室，局長交查，伊當場目睹丁○○算錢給丙○○，錢
        已交付，伊有與丁○○約定，若交錢就摸頭，結果他有
        摸頭，伊等就過去以現行犯逮捕丙○○，伊等就把丙○○帶回市警局督察室做筆錄等語（見偵查卷第一一一頁
        ）。
（五）、復有被告親自書寫載有「0000000000林大哥四號出口」
        等內容之紙條一張及證人丁○○領回交付予被告丙○○
        三十張仟元鈔之領據一紙附卷可資佐證（附於偵查卷第
        七頁、第十一頁）。
（六）、被告丙○○於案發時確為台北市政府警察局文山第二分
        局三組之分隊長，負責承辦毒品人口調驗、司法文書處
        理、社會秩序維護法案件處理、職業賭場等相關內勤業
        務，此有該局九十二年十二月十五日北市警文二分刑字
        第０九二六二六六五九００號函及所附之第二組業務職
        掌表一份附卷可按（附於偵查卷第九十五頁、第九十六
        頁），並經證人乙○○結證屬實（見偵查卷第五十六頁
        ），綜上，被告之自白，核與事實相符，得為證據。堪
        認被告丙○○明知乙○○並未採得陳忠康之尿液，其竟
        向丁○○訛稱已採得陳忠康之尿液，如交付三萬元紅包
        ，即可換取不將陳忠康送至台北地檢署，其尿液亦可不
        條載明交款地點，嗣丁○○與台北市政府警察局督察室
        人員聯繫，並打電話至台北地檢署確認陳忠康已被移送
        至台北地檢署，且不可能交保等情後，即已無付款之真
        意，惟仍與督察室員警配合在前開時地交付三萬元予被
        告，而由督察室員警於被告取得三萬元款項後，當場加
        以逮捕等情屬實。被告上開所辯各節，顯係事後畏罪卸
        責之詞，無足採取，本件事證明確，被告犯行堪予認定
        。
（七）、１、被告聲請傳訊證人丁○○證述丁○○陪同陳忠康至
        文山二分局後，如何與被告接觸達成對於所採集陳忠康
        之尿液不送驗，亦不移送陳忠康至法院之協議，協議內
        容如何，被告交付字條予丁○○之情形以及丁○○交付
        賄款予被告當時之情節，以資證明係丁○○是否明知陳
        忠康並未被警員採得尿液，而藉機詐騙陳忠康之母親甲○○金錢未果，而將計就計陷害被告，被告未曾向證人
        丁○○索賄。被告聲請傳訊證人李德祥證述案發當時現
        場目睹丁○○交付金錢予被告之互動情節，以資證明被
        告當時並非收受丁○○交付之賄款。被告聲請傳訊證人
        簡銘柱證述丁○○於92年12月1日警員乙○○逮捕陳忠
        康時，丁○○身上是否有舊傷？以資證明丁○○所稱其
        於文山二分局遭警員毆打不實。查證人丁○○經本院數
        次傳喚並經拘提，均未到庭。證人丁○○、李德祥待證
        之事實，業經證人丁○○、李德祥於偵查中結證明確，
        詳如前述。證人簡銘柱待證之事項，無非丁○○至文山
        二分局前身體是否有舊傷，核與本案被告是否藉機向證
        人丁○○詐騙金錢，並無何直接關聯，綜上所述，該些
        證人，經核均無再傳訊到庭作證之必要，併此敘明。２
        、至被告聲請傳訊之證人甲○○於本院審理時證稱，丁○○陪伊兒子去警察局，回來時就跟伊要錢，說要給幾
        萬元就可以把伊兒子放出來，好像是四、五萬元，時間
        太長了，記不清楚。丁○○跟伊說，他和伊兒子在警局
        時都被打得很厲害等語（見本院９３年１０月７日筆錄
        ），其所證述賄款之金額並不明確，而丁○○在警局是
        否有被警員毆打之事，與被告是否成立本件犯罪，尚無
        何直接關連性，不得以此逕認證人丁○○上開於偵查中
        之證詞無證據能力，且被告確有利用職務上之機會，向
        證人丁○○騙取金錢之事實，詳如前述，證人甲○○之
        證詞尚難採為被告有利之證據，附此敘明。
（八）、又被告辯護律師９３年９月３日刑事陳報狀所附之９２
        年１２月１６日偵訊錄音譯文、９３年２月２３日原審
        庭訊錄音譯文、９３年４月２日原審庭訊錄音譯文，經
        本院勘驗結果，均與錄音內容略有遺漏不符之處，此有
        本院刑事案件勘驗筆錄在卷可憑。由譯文內容觀之，並
        無如被告辯護人所指，檢察官誘導被告自白，以及被告
        於偵查中之自白有何與事實不符之處，附此敘明。
二、查被告丙○○於行為時，係臺北市政府警察局文山第二分局
    第三組警政三階分隊長，為依據法令執行公務之人員，核其
    所為係犯貪污治罪條例第五條第二項、第一項第二款之利用
    職務上機會詐取財物未遂罪嫌。被告已著手於犯罪行為之實
    行，惟因丁○○並無交付款項之真意而不遂，為未遂犯，應
    依刑法第二十六條前段規定，減輕其刑；又被告於偵查中自
    白犯罪（並未詐得財物，故無須繳回所得財物），應依貪污
    治罪條例第八條第二項減輕其刑；再者，被告因犯罪所圖得
    之財物在五萬元以下，且情節顯屬輕微，依貪污治罪條例第
    十二條第一項規定，減輕其刑，並應依刑法第七十條之規定
    遞減之。原審認被告事證明確，予以論罪科刑，並依刑事訴
    訟法第二百九十九條第一項前段，貪污治罪條例第二條前段
    （原審誤載為第二條第二項前段）、第五條第二項、第一項
    第二款、第八條第二項、第十二條第一項、第十七條、刑法
    第十一條前段、第三十七條第二項、第二十六條前段，及審
    酌被告身為警務人員，不知廉潔自持，因經濟拮据之故，竟
    圖得不法財物，而利用職務上之機會，向民眾詐取財物，此
    等違法犯紀之舉，實已嚴重斲傷警譽，然渠於偵查中曾自白
    犯行，嗣於審理時又翻異前詞之犯後態度，且其所圖得財物
    僅為三萬元等一切情狀，量處有期徒刑二年六月，褫奪公權
    三年，經核認事用法，均無不合，量刑亦屬妥適。被告上訴
    ，仍執前詞，否認犯罪，核無理由，應予駁回
據上論斷，應依刑事訴訟法第368條，判決如主文。
本案經檢察官張秋雲到庭執行職務。
中　　華　　民　　國　　94　　年　　3 　　月　　10　　日
　　　　　　　　　刑事第十五庭  審判長法　官  蔡永昌
　　　　　　　　　　　　　　　　　    法　官  蔡國在
　　　　　　　 　 　　　　　　　　　　法　官  張正亞
以上正本證明與原本無異。
如不服本判決，應於收受送達後十日內向本院提出上訴書狀，其
未敘述上訴之理由者並得於提起上訴後十日內向本院補提理由書
（均須按他造當事人之人數附繕本）。
                                      書記官  鄭信昱
中　　華　　民　　國　　94　　年　　3 　　月　　10　　日
附錄：本案論罪科刑法條全文
貪污治罪條例第5條第2 項、第1 項第2 款
有下列行為之一者，處七年以上有期徒刑，得併科新台幣00000
000元以下罰金：
一  意圖得利，擅提或截留公款或違背法令收募稅捐或公債者。
二  利用職務上之機會，詐取財物者。
三  對於職務上之行為，要求、期約或收受賄賂或其他不正利益
者。
前項第 1 款及第 2 款之未遂犯罰之。
